【裁判字號】    98,消債抗,62
【裁判日期】    990303
【裁判案由】    抗告事件
【裁判全文】
臺灣彰化地方法院民事裁定  98年度消債抗字第62號
抗  告  人  甲○○
上列抗告人因消費者債務清理條例更生事件，對於民國98年9月3
0日本院98年度消債更字第161號裁定提起抗告，本院裁定如下：
    主  文
抗告駁回。
抗告程序費用新臺幣壹仟元由抗告人負擔。
    理  由
一、抗告意旨略以：抗告人所開設之杏字工業行雖每月營業額為
    新臺幣（下同）159,937元，但該工業行係與配偶共同開設
    ，扣除成本後，抗告人之每月平均收入為79,969元。抗告人
    除與債權銀行所簽定之協商方案為每月償還20,494元外，尚
    有不動產抵押借款每月需償還60,000元，且有兩名患有精神
    障礙疾病之子女需要扶養，與配偶平均分擔扶養費後，抗告
    人每月必要開支為100,232元（計算式：20,494+60,000+9,8
    69+ 9,869＝100,232），實已超出抗告人所能負擔之範圍。
    又抗告人所負無擔保或無優先權債務之金額為2,122,350元
    ，而每月收入為79,969元，尚須清償抵押貸款每月60,000元
    ，顯已無法清償債務。又抗告人曾以書面向最大金融機構國
    泰世華商業銀行（下稱國泰世華銀行）請求共同協商，惟協
    商之還款方案因超出抗告人所能負擔之範圍，致抗告人毀諾
    。是本件抗告人有不能清償之情形，且無擔保或無優先權之
    債務總額未逾12,000,000元，復未經法院裁定開始清算程序
    或宣告破產，又查無抗告人有消費者債務清理條例第6條第3
    項、第8條或第46條各款所定駁回更生聲請之事由存在，則
    抗告人聲請更生，於法並無不合。惟原裁定未加以詳查，而
    駁回更生之聲請，顯然有誤，請求廢棄原裁定，並准抗告人
    開始更生等語。
二、按債務人對於金融機構因消費借貸、自用住宅借款、信用卡
    或現金卡契約而負債務，在聲請更生或清算前，應提出債權
    人清冊，以書面向最大債權金融機構請求協商債務清償方案
    並表明共同協商之意旨，消費者債務清理條例第151條第1項
    定有明文。次按債務人與金融機構協商成立者，不得聲請更
    生或清算，但因不可歸責於己之事由，致履行顯有重大困難
    者，不在此限；消費者債務清理條例施行前，債務人依金融
    主管機關協調成立之中華民國銀行公會會員辦理消費金融案
    件無擔保債務協商機制與金融機構成立之協商，準用前項之
    規定，同條例第151條第5項、第6項亦分別有明文規定。前
    開法律規定之「但因不可歸責於己之事由，致履行顯有重大
    困難者，不在此限」，其立法意旨係基於債務清償方案成立
    後，應由債務人誠實遵守信用履行協商還款條件，惟於例外
    情形下發生情事變更，在清償期間收入或收益不如預期，致
    該方案履行困難甚或履行不能，因不可歸責於己之事由，始
    能聲請更生或清算。此規範意旨在避免債務人任意毀諾已成
    立之協商，濫用更生或清算之裁判上債務清理程序。蓋以債
    務清償方案係經當事人行使程序選擇權所為之債務清理契約
    ，債務人應受該成立之協議所拘束。債務人既已與金融機構
    協商成立，如認該協商方案履行有其他不適當情形，自仍應
    再循協商途徑謀求解決。又所謂「不可歸責於己之事由」，
    係指出於非己身所能控制之自然力或其他人為事由，具有猝
    然性而不能預知，非人力所能參與或所能阻止，而陷於不能
    履行承諾償還自己之債務者而言，例如：債務人於履行清償
    期間遭逢重大意外災害，如車禍、火災、或罹患重大不治之
    惡疾而喪失工作能力。債務人負擔家計生活之職業工作，突
    然非自願性失業，而可預見的、持續性的無法就業謀生。因
    遭逢不可抗力之天然災害，如地震、颱風、水災而因其損害
    甚鉅致無力清償等是。
三、查本件抗告人於消費債者債務清理條例施行前，曾於95年9
    月依金融主管機關協調成立之中華民國銀行公會會員辦理消
    費金融案件無擔保債務協商機制，與最大債權金融機構國泰
    世華商業銀行股份有限公司（下稱國泰世華銀行）達成協商
    ，協議自95年10月起，分120期、利率3％，每期按月還款20
    ,494元，依各債權銀行債權金額比例清償各項債務，而抗告
    人按月還款13期即未繳納協商金額，於97年1月9日毀諾等情
    ，有國泰世華銀行98年2月11日民事陳報狀及檢附之95年8月
    31日協商協議書、繳款明細各1件在卷可稽（見原審卷第133
    頁、第144頁、第149頁），是抗告人向本院聲請更生，自須
    審究其是否有「不可歸責於己事由致履行顯有重大困難」之
    情事。經查：
（一）抗告人雖主張每月需償還不動產抵押借款每月60,000元云
      云，並提出記載向債權人李碧娥借款2,000,000 元、辦理
      最高限額抵押權2,400,000元、月付利息60,000 元之切結
      書1紙為證（參本院卷第4頁），且抗告人確曾以其所有坐
      落彰化縣鹿港鎮○○○段122、318-58、318-66 地號土地
      及坐落前揭318-58地號土地之建物（門牌號碼：彰化縣鹿
      港鎮○○路○段369號）設定2,400,000元之最高限額抵押
      權，亦經彰化縣鹿港地政事務所函覆土地登記申請書等資
      料在卷可考（參本院卷第9至17頁）。惟查，抗告人於94
      年12月經由代書李進興向李碧娥借貸2,000,000元後因無
      法負擔利息，已轉向黃明正借貸2,800,000元用以清償李
      碧娥之債務，黃明正之債務以年利率4％計算，上開不動
      產已無設定債權人黃碧娥之抵押權，而係設定有債權人為
      黃明正之抵押權等情，有抗告人98年6月15日陳報狀、土
      地及建物登記謄本、借據及切結書等件在卷可按（參原審
      卷第246頁、第45至46頁、第272至277頁、第282至284頁
      ），準此，抗告人於抗告時仍提出上述切結書而主張因向
      李碧娥借款每月需償還60,000元云云，顯與事實有違，洵
      屬無據。
（二）抗告人復主張其尚有兩名患有精神障礙疾病之子黃共利、
      黃共民需扶養，每月與配偶平均分攤，尚需負擔9,869元
      扶養費，是每月必要支出實已超出抗告人所能負擔之範圍
      云云。然查，抗告人需扶養兩名患有精神障礙疾病之子之
      事實，顯係抗告人前與國泰世華銀行協商時，業已知悉並
      存在之事實，亦即為抗告人於協商之際可得預見而據此思
      量可否履行協商條件之事由，自不得嗣後執此主張有不可
      歸責於己之情形，故抗告人主張上開扶養費支出之事實，
      難認係屬導致抗告人有重大困難不能履行協商債務而毀諾
      之原因。況查抗告人及其配偶所經營之杏字工業行（於97
      年4月30日申請註銷登記），95年度總營業額為1,604,409
      元；96年度總營業額1,960,770元，又於97年4月1日以其
      子黃共成名義設立之寅成工業廠（嗣更名為杏字工業行）
      ，97年總營業額為1,690,911元，此有財政部國稅局臺灣
      省中區國稅局彰化縣分局函文及所檢附之營業稅申報資附
      卷可憑（參原審卷第303頁、第309至312頁），足見抗告
      人自債務協商成立之日起迄毀諾為止，收入狀況無明顯重
      大變化。且抗告人自陳：其所開設之杏字工業行雖每月營
      業額為159,937元，但該工業行係與配偶共同開設，扣除
      成本後，抗告人之每月平均收入為79,969元等語在卷，則
      聲請人每月平均所得支配之金額約有79,969元之事實，應
      可認定，是以聲請人每月平均所得支配之金額79,969元扣
      除依內政部所公告97年度臺灣省低收入戶最低生活費用每
      人每月為9,829元【該統計係按照政府最近1年平均每人消
      費支出（包括食品費、衣著鞋襪費、房租水電費、家居管
      理費、醫療保健費、交通通訊費、娛樂教育費及雜項支出
      ）60％訂定】及其自陳需分擔兩名患有精神障礙疾病之子
      之扶養費9,869元，尚餘60,311元【計算式：79,969-9,82
      9-9,869＝60,271】，顯足以履行以120期計算、利率3％
      ，每期按月還款20,494元之債務協商條件。
四、綜上所述，抗告人於消費者債務清理條例施行前，已與金融
    機構之債權人依金融主管機關協調成立之中華民國銀行公會
    會員辦理消費金融案件無擔保債務協商機制成立協商，且其
    每月收入既足以維持基本生活及履行債權人提議之協商條件
    ，自難認抗告人有何不能清償債務或有何不能清償之虞之情
    事，而依抗告人之主張及舉證，復無從認定其與金融機構達
    成協商後，有何經濟狀況重大變更，或有何不可歸責於己致
    其有重大困難無法繼續履行原來協商內容之情事，則抗告人
    毀諾而未履行上開協商條件，並提起更生之聲請，顯然違背
    消費者債務清理條例第151條第6項準用同條第5項前段之規
    定，復無從補正，揆諸上開說明，原裁定駁回其更生之聲請
    ，並無不當。抗告意旨指摘原裁定不當，求予廢棄，為無理
    由，應予駁回。
五、據上論結，本件抗告為無理由，依消費者債務清理條例第15
    條，民事訴訟法第495條之1第1項、第449條第1項、第95條
    、第78條，裁定如主文。
中    華    民    國    99    年    3    月    3      日
                  民事第三庭    審判長法  官  羅培昌
                                      法  官  林秉暉
                                      法  官  尚安雅
以上正本係照原本作成。
本裁定不得再抗告。
中    華    民    國    99    年    3    月    3      日
                                      書記官  陳文俊

司法院資訊處製作；財團法人民間司法改革基金會備份。
